---
title: "Estudo de Caso: Coronavírus nos Países dos Brics"
author: "Fellipe Porto"
date: "24/11/2020"
output: html_document
---

```{undefined message=FALSE, warning=FALSE}
# carregando os pacotes

library(dplyr)
library(zoo)
library(lubridate)
library(patchwork)
library(coronavirus)
library(ggplot2)
library(ggthemes)
library(extrafont)



# explorando os dados 

data("coronavirus")

````


# Estudo de caso sobre os países do BRICS

Há muitos critérios para agrupar países e fazer uma análise, indepedente de qual natureza ela seja. Continente, língua, fronteiras marítimas, etc. Algo que não é tão claro com os países do BRICS, pois não há nada que ligue os cinco países simultaneamente: não são banhados pelos mesmo mares, não são todos do mesmo continente e muito menos existe uma proximidade cultural. Porém é a situção econômica que dá a liga entre eles. O BRICS é um nome designado para os países que tinham uma economia emergente e poderiam se tornar as 5 maiores economias do mundo. O grupo é formado por Brasil, Rússia, Índia, China e África do Sul. Apesar do termo BRICS ser uma categoria acadêmica, ele entrou para o calendário diplomático desses países se tornando ponto de interesse comum e de reconhecimento entre si para negociações econômicas.  Contudo, após a pandemia de COVID 19 em 2020, há mais algum fator que aproxime os países do BRICS entre si, além da situação de economias emergentes? É o que tentarei responder com essa atividade. Os dados são do banco de dados The 2019 Novel Coronavirus COVID-19 (2019-nCoV) Dataset, do dia 24/11/2020.



Em um primeiro momento, iremos analisar o número total de casos no mundo e tentar observar algum padrão com a atenção voltada para o BRICS.

````{r}

# top 30 números de casos

coronavirus %>%
  filter(type == 'confirmed') %>%
  group_by(country) %>%
  summarise(casos_totais = sum(cases)) %>%
  arrange(-casos_totais) %>%
  print(n = 30)

# casos na China

coronavirus %>%
  filter(type == 'confirmed', country == 'China') %>%
  summarise(total_cases = sum(cases)) 

````

Como é possível observar, Índia, Brasil e Rússia ocupam, respectivamente, segundo, terceiro e quinto lugar no número de casos totais. Isso são três dos cinco países dos BRICS que estão no top 5 países com maior número total de casos. Africa do Sul ocupa a #16 posição e a China, apesar de ser o foco inicial do COVID 19, nem mesmo aparece no top 30, possuindo um total de 92.116 casos.

Agora vamos observar a evolução dos casos confirmados de COVID 19 nos países que fazem parte do BRICS. 

````{r}

#### filtrando os dados apenas para os países do brics
brics_cases <- coronavirus %>%
  filter(country %in% c('Brazil',
                        'Russia',
                        'India', 
                        'South Africa'), 
         type == 'confirmed')%>%
  select(date, country, type, cases) %>%
  tibble::as.tibble()

china_casos <- coronavirus %>%
  filter(country %in% c('China'), type == 'confirmed')%>%
  select(date, country, type, cases)%>%
  group_by(date)%>%
  mutate(tot_cases = sum(cases)) %>%
  select(-cases) %>%
  distinct()%>%
  rename(cases = tot_cases) %>%
  tbl_df()

brics_cases <- brics_cases %>% rbind(china_casos) 



#### plotando 

brics_cases %>% 
  ggplot(aes(x = date, y = cases, col = country))+
  geom_line(size = 1)+
  scale_color_discrete(name = 'Países', labels = c('Brasil', 
                                                   'China', 
                                                   'Índia', 
                                                   'Rússia', 
                                                   'África do Sul'))+
  theme_tufte()+
  theme(text = element_text(family = 'Rubik'), 
        legend.position = 'top')+
  labs(title = 'Evolução de casos dos países do BRICS', 
       x = 'Data', 
       y = 'Casos')
    



````

É possível observar que logo após abril, todos os países analisados, com exceção da China, sofreram uma alta nos casos, com o Brasil possuindo o maior número de casos, mas sendo, posteriormente, ultrapassado pela Índia, que teve um grande aumento de casos após Julho, superando o Brasil nos meses seguinte, e sendo, atualmente, o país com mais casos. 

O gráfico seguinte trata da evolução do número de mortes em cada país.

````{r}

## numero de óbitos 

## numero de óbitos 

brics_deaths <- coronavirus %>%
  filter(country %in% c('Brazil',
                        'Russia',
                        'India', 
                        'South Africa'), 
         type == 'death')%>%
  select(date, country, type, cases) %>%
  tibble::as.tibble()

china_mortes <- coronavirus %>%
  filter(country %in% c('China'), type == 'death')%>%
  select(date, country, type, cases)%>%
  group_by(date)%>%
  mutate(tot_cases = sum(cases)) %>%
  select(-cases) %>%
  distinct()%>%
  rename(cases = tot_cases) %>%
  tbl_df()

brics_deaths <- brics_deaths %>% rbind(china_mortes) %>%
  mutate(casos_acumulados = cumsum(cases))

#### plotando

brics_deaths %>% 
  ggplot(aes(x = date, y = cases, col = country))+
  geom_line(size = 1)+
  scale_color_discrete(name = 'Países', labels = c('Brasil', 
                                                   'China', 
                                                   'Índia', 
                                                   'Rússia', 
                                                   'África do Sul'))+
  theme_tufte()+
  theme(text = element_text(family = 'Rubik'), 
        legend.position = 'top')+
  labs(title = 'Evolução de óbitos dos países do BRICS', 
       x = 'Data', 
       y = 'Mortes')


````

Observando as linhas, é possível perceber que quatro dos cinco países - sendo eles China, Brasil, Índia e Rússia - tiveram picos de morte de mais de 1000 casos. É possível observar também que a linha do Brasil é a que permanece alta por mais tempo, resultando em um maior número de mortes ao longo dos meses. 

Para minimizar as diferenças diárias, o próximo gráfico tratará da média móvel de morte em cada país. 

````{r}

## média móvel por pais 

brics_deaths %>%
  group_by(country) %>%
  mutate(mediaMovel = zoo::rollmean(cases, k = 7, fill = NA))%>%
  tbl_df()%>%
  ggplot(aes(x=date)) +  
  geom_bar(aes(y = cases), stat = "identity", fill = "grey") +
  geom_line(mapping=aes(x = date, y = mediaMovel), color="red")+
  facet_wrap(~country, ncol = 2, scales = 'free')+
  theme_tufte()+
  theme(text = element_text(family = 'Rubik'))+
  labs(title = "Óbitos nos países do BRICS",
       subtitle = 'Média móvel de 7 dias',
       y = "Óbitos",
       x = "Data")
````

Com a comparação, fica claro a situação singular do Brasil entre os países do BRICS: possui uma média móvel de 1000 mortes semanais durante um período de tempo muito longo. Nenhum dos outros 4 países possuem desempenho comparável. Chama a atenção a grande alta de mortes, que é acompanhada pela média móvel, na Rússia após Outubro, que deve acender um alerta para as autoridades locais. 

````{r}

# total de mortes em cada país

total_br <-  coronavirus %>%
  filter(country == 'Brazil', type == 'death') %>%
  group_by(country) %>%
  summarise(total = sum(cases)) %>%
  as.data.frame(t(total_br))
  
total_chi <-  coronavirus %>%
  filter(country == 'China', type == 'death') %>%
  group_by(country) %>%
  summarise(total = sum(cases)) %>%
  as.data.frame(t(total_chi))

total_ru <-  coronavirus %>%
  filter(country == 'Russia', type == 'death') %>%
  group_by(country) %>%
  summarise(total = sum(cases))

total_af <-  coronavirus %>%
  filter(country == 'South Africa', type == 'death') %>%
  group_by(country) %>%
  summarise(total = sum(cases))

total_in <-  coronavirus %>%
  filter(country == 'India', type == 'death') %>%
  group_by(country) %>%
  summarise(total = sum(cases))

totalMortes <- print(c(total_br, total_in, total_ru, total_in, total_chi))


````

As mortes no Brasil são as mais preocupantes, passando de 150.000 óbitos em poucos meses. A África do Sul não fica muito atrás, ultrapassando a barreira de 100.000 mortes. Já as mortes de China, Índia e Rússia, individualmente, não passam de 50.000. 

Com o objetivo de entender os óbitos de maneira mais apropriada, os códigos a seguir irão tratar os dados com o objetivo de chegar às mortes por milhão de habitantes, métrica mais precisa, pois ignora a divergência de habitantes que existe entre cada país. As informações à respeito da população de cada país pode ser acessada [aqui](https://pt.wikipedia.org/wiki/BRICS).


````{r}
# mortes por milhao em cada pais do brics


## mortes por milhão 

hab_br <- 215967714
hab_in <- 1180251000
hab_chi <- 1338612968
hab_af <- 49320500
hab_ru <- 141927297

mMilhao_br <- (total_br[,2]/hab_br)*1000000
mMilhao_in <- (total_in[,2]/hab_in)*1000000
mMilhao_chi <- (total_chi[,2]/hab_chi)*1000000
mMilhao_af <- (total_af[,2]/hab_af)*1000000
mMilhao_ru <- (total_ru[,2]/hab_ru)*1000000


#### plotando 

mMilhao_brics <- as.data.frame(c(mMilhao_br, mMilhao_af, mMilhao_ru, mMilhao_in, mMilhao_chi)) 

mMilhao_brics <- mMilhao_brics %>%
  rename(Brasil = X783.371721941734,
         AfricadoSul  = total,
         Russia =  total.1,
         India = total.2,
         China = X3.54247277843494)

rownames(mMilhao_brics) <- 'Mortes por Milhão'

mMilhao_brics
````
O Brasil é disparado o país com mais mortes por milhão de habitantes, seguido de África do Sul e Rússia. A china, tem a menor taxa de mortos por milhão dos BRICS. 

Entre os países do BRICS, apenas a China não teve uma explosão de casos e mortes, e, mesmo sendo o país inicial do COVID 19, soube controlar muito bem a pandemia. Os demais países não conseguiram ter sucesso. Todos eles tiveram muitas mortes e muitos casos, sendo que Brasil e Índia conseguem ter números altos para as duas categorias.

Após esse breve estudo, é possível afirmar que os BRICS, com exceção da China, tem por semelhança desempenhos de combate à pandemia do COVID 19 muito ruins, com muitos casos confirmados e mortes, seja por comparação absoluta ou proporcional. 


